【裁判字號】    98,上訴,819
【裁判日期】    980624
【裁判案由】    違反公司法
【裁判全文】
臺灣高等法院臺中分院刑事判決         98年度上訴字第819號
上  訴  人  臺灣臺中地方法院檢察署檢察官
被      告  丙○○
上列上訴人因被告違反公司法案件，不服臺灣臺中地方法院97年
度訴字第4647號中華民國98年2月19日第一審判決（起訴案號：
臺灣臺中地方法院檢察署95年度偵字第27143號），提起上訴，
本院判決如下：
    主    文
原判決撤銷。
丙○○共同犯公司法第九條第一項前段之未繳納股款罪，處有期
徒刑肆月，如易科罰金，以銀元佰元即新臺幣玖佰元折算壹日
；減為有期徒刑貳月，如易科罰金，以銀元佰元即新臺幣玖佰
元折算壹日。緩刑貳年，並向公庫支付新臺幣捌萬元。
    犯罪事實
一、丙○○係億新生物科技股份有限公司（下稱億新公司）之負
    責人，與詹又權（原名詹晶緯）、詹德豊（2人為共同被告
    ，均由原審另行審結）均明知辦理公司設立或變更登記，對
    股東應收之股款應確實收足。渠等為籌設億新公司實際共僅
    出資新臺幣（下同）1千萬元（即詹又權2百萬元、詹德豊4
    百萬元，丙○○以美金12萬元折合新台幣4百萬元），竟為
    虛增資本額以利業務推展，而共同基於犯意之聯絡，由詹又
    權先於87年9月9日，向不詳之人商借短期資金，連同上開現
    款計3 千萬元，存入以億新公司籌備處名義開立之聯邦銀行
    內壢分行000000000000號帳戶內，於取得存款證明後，即委
    由不知情之王國東會計師查帳，王國東會計師經查核結果，
    於同年月10日出具「查核報告書」，載稱：億新公司資產負
    債表所列實收資查額3千萬元確認已收足，截至簽證日止（
    即同年月10日）尚未動用等語，形成股東並未實際繳足股款
    ，僅以申請文件表明收足3千萬元股款之情況，然上開帳戶
    內存款，已於同日即以現金提領方式俱領一空。會計師王國
    東於翌日（同年月11日）連同設立登記申請書、股東繳納股
    款明細表、資產負債表、公司章程、上開聯邦銀行內壢分行
    帳戶之存摺封面及內頁影本等文件，持向經濟部中部辦公室
    申請設立登記，使經濟部中部辦公室承辦人員形式審查後，
    於同日核准，而將此不實事項登載於其職務上所掌之公文書
    ，足以生損害於經濟部對於工商管理之正確性。
二、案經甲○○、丁○○訴由法務部調查局台中市調查站移送臺
    灣臺中地方法院檢察署檢察官偵查起訴。
    理    由
一、按被告以外之人於審判外之陳述，雖不符刑事訴訟法第159
    條之1、159條之2、159條之3、159條之4等規定，而經當事
    人於審判程序同意作為證據，法院審酌該言詞陳述或書面陳
    述作成時之情況，認為適當者，亦得為證據。當事人、代理
    人或辯護人於法院調查證據時，知有第159條第1項不得為證
    據之情形，而未於言詞辯論終結前聲明異議者，視為有前項
    之同意，刑事訴訟法第159條之5定有明文。本件被告於本院
    言詞辯論終結前，就下列引為證據之言詞及書面陳述，未就
    其證據能力聲明異議，本院審酌該言詞陳述作成時之情況，
    並查無不法取證之情事，復與本案待證事實具有關聯性，依
    刑事訴訟法第159條之5之規定，有證據能力，合先說明。
二、訊據被告丙○○固坦承其於上揭時地出資美金12萬元與共同
    被告詹又權、詹德豐合資設立億新公司之事實不諱，惟矢口
    否認有何違反公司法及使公務員登載不實之犯行，辯稱：伊
    當時僅出資為股東，至88年3月間億新公司開始營運後伊始
    知悉被登記為公司之負責人，然於同年5月間，伊即辭去董
    事長職務，該公司之籌設、登記及銀行開戶等事項均由詹又
    權、詹德豐等人負責，伊不知股東出資登記情形云云。經查
    ，上揭事實，業據被告丙○○於原審準備程序及審理時為認
    罪之陳述，核與同案共同被告詹又權、詹德豊於警詢及偵查
    中供述之情節相符，並有經濟部中部辦公室所提供之億新公
    司登記案卷1宗（內有億新公司於87年9月10日申請設立登記
    之設立登記申請書、公司章程、股東繳納股款明細表、資產
    負債表、上開聯邦銀行內壢分行帳戶之存摺封面及內頁影本
    、查核報告書等申請文件及核准函文，均外放於證物袋）、
    及聯邦銀行內壢分行98年1月10日（98）聯銀內壢字第00011
    號函檢附億新公司籌備處自開戶日至銷戶日之交易明細表（
    參原審卷第119頁）足參，且被告既實際出資美金12 萬元（
    折合新台幣4百萬元），且於該公司成立時擔任董事長，對
    於該公司之股款及籌設事宜自不能諉為不知，其上揭所辯顯
    屬飾卸翻異之詞，不足採信，事證明確，被告犯行洵堪認定
    。
三、比較新舊法：
(一)被告行為後，公司法第9條業於90年11月12日修正公布，於
    90年11月14日施行，修正後公司法第9條第1項係規定：「公
    司應收之股款，股東並未實際繳納，而以申請文件表明收足
    ，或股東雖已繳納而於登記後將股款發還股東，或任由股東
    收回者，公司負責人各處5年以下有期徒刑、拘役或科或併
    科新臺幣50萬元以上250萬元以下罰金。」，修正前公司法
    第9條第3項則規定：「公司應收之股款，股東並未實際繳納
    ，而以申請文件表明收足，或股東雖已繳納而於登記後將股
    款發還股東，或任由股東收回者，公司負責人各處5年以下
    有期徒刑、拘役或科或併科新臺幣6萬元以下罰金。」比較
    新舊法結果，以舊法較有利於行為人，依刑法第2條第1項前
    段規定，本件自應適用修正前之公司法第9條第3項之規定，
    公訴人認被告係涉犯修正後之公司法第9條第1項之罪嫌，尚
    有未洽，併此敘明。
(二)按被告行為後，刑法及刑法施行法業於94年2月2日經總統修
    正公佈，並於95年7月1日施行，修正施行前之刑法第41條第
    1項前段規定：「犯最重本刑為5年以下有期徒刑以下之刑之
    罪，而受6個月以下有期徒刑或拘役之宣告，因身體、教育
    、職業、家庭之關係或其他正當事由，執行顯有困難者，得
    以1元以上3元以下折算1日，易科罰金。」；又被告等行為
    時之易科罰金折算標準，修正前罰金罰鍰提高標準條例第2
    條（現已刪除）規定，就其原定數額提高為1百倍折算1日，
    則本件被告行為時之易科罰金折算標準，應以銀元1百元、2
    百元、3百元折算1日，經折算為新臺幣後，應以新臺幣3百
    元、6百元、9百元折算1日。同條項修正施行後之規定則為
    ：「犯最重本刑為5年以下有期徒刑以下之刑之罪，而受6個
    月以下有期徒刑或拘役之宣告者，得以新臺幣1千元、2千元
    或3千元折算1日，易科罰金。」比較修正前後之易科罰金折
    算標準，以被告行為時關於易科罰金之規定，較有利於被告
    ，自應適用被告行為時之舊法，依修正前刑法第41條第1項
    前段、修正前罰金罰鍰提高標準條例第2條之規定，諭知易
    科罰金之折算標準。
四、核被告所為，係犯修正前公司法第9條第3項之公司負責人公
    司應收之股款，股東並未實際繳納，而以申請文件表明收足
    罪、及刑法第214條使公務員登載不實罪。被告於億新公司
    申辦設立登記時，係充任億新公司之董事長即公司負責人，
    與同案被告詹又權、詹德豊就上開犯行有犯意聯絡及行為分
    擔，應論以刑法第28條之共同正犯。被告等人利用不知情之
    會計師出具查核報告書據以申請登記，係屬間接正犯。按公
    司負責人明知公司應收之股款，股東並未實際繳納，而以申
    請文件表明收足，使公務員登載於職務上所掌之公文書，足
    以生損害於公眾或他人，所犯公司法第9條第1項前段及刑法
    第214條兩罪，就行為人而言，僅有自然行為概念之一行為
    ，且係基於一個意思決定為之，自應評價為一個犯罪行為。
    又刑法第214條之罪係在保護一般公共信用，除行為人已為
    不實之申請外，尚待該管公務員將之登載於職務上所掌之公
    文書，始足成立；至於公司法第9條第1項前段之罪，係在防
    止虛設公司及防範經濟犯罪，只要行為人提出不實之申請，
    即足成立，不以該管公務員已登載於職務上所掌之公文書為
    必要。二者之犯罪構成要件並不相同，屬一行為觸犯數罪名
    之想像競合犯，應依刑法第55條之規定，從較重之公司法第
    9條第1項前段處斷（最高法院刑庭96年刑議字第4之1號決議
    參照）。被告所犯上開二罪應依想像競合犯之例從一重之公
    司法第9條第1項處斷。公訴意旨雖未論及刑法第214條之罪
    ，然因與起訴經認有罪部分有裁判上一罪之關係，本院自得
    併予審理，本院並於審理時經告知該罪名（參本院卷第114
    頁背面），併予敘明。
五、原審予以論罪科刑固非無見，惟查：原判決就被告同時觸
    犯之刑法第214條使公務員登載不實罪部分，漏未論述而有
    未洽。原判決理由中雖比較新修正之刑法後認應適用修正
    前刑法第41條第1項規定較有利被告，然據上論結欄則引用
    修正後之規定，亦屬疏失。檢察官據告訴人甲○○、丁○○
    請求以原審量刑不當等詞提起上訴，雖非可採，然原判決既
    有上揭可議而無可維持，應由本院將原判決撤銷改判。爰審
    酌被告素行良好、本件犯罪之動機、手段、情節、及所生危
    害尚非重大、犯後於原審認罪之態度等一切情狀，量處如主
    文第2項所示之刑，並諭知易科罰金之折算標準。次按中華
    民國96年罪犯減刑條例業於96年7月4日公布，自96年7月16
    日施行，被告犯罪之時間，在96年4月24日以前，符合中華
    民國96年罪犯減刑條例第2條所定之減刑條件，應依該減刑
    條例第2條第1項第3款規定，減其宣告刑2分之1，並諭知易
    科罰金之折算標準。又被告前未曾因故意犯罪受有期徒刑以
    上刑之宣告，有臺灣高等法院被告前案紀錄表在卷足稽，其
    一時失慮誤蹈刑典，犯後於原審時已坦承犯行，尚有悔意，
    經此次之偵審程序，當知警惕，應無再犯之虞，本院認所宣
    告之刑，以暫不執行為適當，依刑法第74條第1項第1款規定
    ，併予宣告緩刑2年，另依同條第2項第4款規定，命其向公
    庫支付8萬元，以啟自新。
據上論結，應依刑事訴訟法第369條第1項前段、第364條、第299
第1項前段，修正前公司法第9條第3項，刑法第11條前段、第2條
第1項前段、第28條、第214條、第55條、第41條第1項前段（修
正前）、第74條第1項第1款、第2項第4款，罰金罰鍰提高標準條
例第1條前段及修正前同條例第2條，現行法規所定貨幣單位折算
新台幣條例第2條，中華民國96年罪犯減刑條例第2條第1項第3款
、第7條、第9條，判決如主文。
本案經檢察官乙○○到庭執行職務。
中    華    民    國    98    年    6     月    24    日
            刑事第十庭    審判長法  官  林  照  明
                                法  官  郭  瑞  祥
                                法  官  林  欽  章
以上正本證明與原本無異。
如不服本判決應於收受送達後10日內向本院提出上訴書狀，其未
敘述上訴之理由者，並得於提起上訴後10日內向本院補提理由書
（均須按他造當事人之人數附繕本）「切勿逕送上級法院」。
                                書記官  卓  佳  儀
中    華    民    國    98    年    6     月    29    日
附錄論罪科刑法條
修正前公司法第9條：
  公司設立登記後，如發現其設立登記或其他登記事項，有違法
  情事時，公司負責人各處1年以下有期徒刑、拘役或科或併科
  新臺幣6萬元以下罰金。
  公司負責人對於前項登記事項，為虛偽之記載者，依刑法或特
  別刑法有關規定處罰。
  公司應收之股款，股東並未實際繳納，而以申請文件表明收足
  ，或股東雖已繳納而於登記後將股款發還股東，或任由股東收
  回者，公司負責人各處5年以下有期徒刑、拘役或科或併科新
  臺幣6萬元以下罰金。
  前3項裁判確定後，由法院檢察處通知中央主管機關撤銷其登
  記。


司法院資訊處製作；財團法人民間司法改革基金會備份。
